【裁判字號】    89,判,3053
【裁判日期】    891102
【裁判案由】    公寓大廈管理條例
【裁判全文】
最  高  行  政  法  院  判  決                  八十九年度判字第三○五三號
    原      告  甲○○
    被      告  臺北市政府
    代  表  人  馬英九
右當事人間因公寓大廈管理條例事件，原告不服行政院中華民國八十八年二月十一日
台八八訴字第○六三三三號再訴願決定，提起行政訴訟。本院判決如左：
    主  文
原告之訴駁回。
訴訟費用由原告負擔。
    事  實
緣原告為臺北市○○區○○街八十五巷九號一樓潤泰臺大御庭園ＡＢ棟公寓大廈住戶
，因擅於室內設置夾層，潤泰台大御庭園ＡＢ棟公寓大廈管理委員會報經被告以原告
違反公寓大廈管理條例第五條規定，乃依同條例第三十九條第一項第一款規定，以八
十七年三月三十一日府工建字第八七○一五五三六○○號書函處原告罰鍰新台幣（下
同）四萬元。原告不服，循序提起訴願、再訴願，均遭決定駁回，遂提起行政訴訟，
茲摘兩造訴辯意旨如次：
原告起訴意旨略以：一、原告於民國八十六年七月間購買坐落於臺北市○○街八十五
巷九號一樓之夾層房屋乙戶，為充分利用空間，並遵照被告「臺北市違建夾層屋處理
方案」，於限期內先行電話報備完畢，期間建築管理處曾二度至本宅，並於八十六年
十二月三十日開立拆除通知單一張，依該通知單，也再再指示「請於八十七年一月七
日前自行拆除或檢具專業技師簽證出具之安全鑑定證明，及無礙消防安全之證明送本
局建管處核辦。」，故原告依其指示，委請蔡智勸建築師事務所勘查鑑定後，提出該
建築師簽證出具之「安全鑑定證明書」鑑定報告，結果證實並無礙結構安全及消防安
全，經送被告所屬工務局進行報備手續，業已由該局核發「八十七年一月八日北市工
建字第八七三○○八四三○○號函」准予備查在案。豈料市政府工務局建築管理處竟
引公寓大廈管理條例第五條之規定，認為原告所設夾層有妨害建築物之正常使用，於
八十七年三月三十一日以府工建字第八七○一五五三六○○號函對原告處以罰鍰。查
原告已先行依法提供專業技師簽證出具安全鑑定證明，足證原告之夾層設計及裝修並
無礙結構安全及消防安全，據此當然更無妨害建築物之正常使用問題，而且兩者應為
相容併存之建築概念，凡有礙結構安全及消防安全者，即當然妨害建物之正常使用，
反之亦然，即不妨害建築物之正常使用者，一定無礙結構安全及消防安全。原告既依
法核准在前，當然不生違反公寓大廈管理條例第五條之問題，被告之認定理由，顯然
前後矛盾，是有不妥。二、再者，倘被告認為報備與處分是兩回事，為何不事先明確
告示原告，俾便遵循，避免錯誤及損失。類似本件待守法之原告依法報備核准，才對
原告處以罰鍰，尤如不教而殺，豈是民主法治國家應有之施政作風，似此處分如何能
令原告甘服。三、有關夾層壹案，工務局建築管理處自八十六年八月以來無論是利用
報章媒體，或是其拆除通知單，皆再再告知、鼓勵夾層屋者依該處所提之「臺北市違
建夾層屋處理方案」報備，其所散佈之訊息讓許多人認為可購買夾層屋，而原告即是
此誤導下的一位受害者，如果當初即明確告知自行拆除，不可檢具專業技師簽證出具
之安全鑑定證明，及無礙消防安全之證明送本局建管處核辦，否則仍違反公寓大廈管
理條例。則我們不會浪費畢生心血所存之金錢及大量時間於夾層屋上。建管處的這種
利用「臺北市違建夾層屋處理方案」為建商解套，使消費者購買夾層屋，然後又依公
寓大廈管理條例來處罰購屋者的自相矛盾之情事，難道其都無錯誤？都是購屋者不對
嗎？四、另外依市府八十七年一月十三日北市工建字第八七三○一七六○○○號修訂
之「違建查報作業原則」，也可看出其較八十四年十一月七日所訂之「違建查報作業
原則」增加了第一、二、三條，以防止誤導產生上述錯誤，但原告所發生事實卻在八
十七年一月十三日之前，依「法律不溯及既往」之原則，原告也不應受如上之處分。
被告引用新修訂之規定駁回原告之陳情，實有失之偏頗。請將原處分撤銷等語。
被告答辯意旨略以：一、查原告擅自於文山區○○街八十五巷九號一樓建築物設置違
建夾層，其違建行為屬實，已逾越建築物之正常使用，顯然違反公寓大廈管理條例第
五條之規定，亦即依該規定，（區分所有權人對專有部分之利用，不得有任意破壞建
築物之柱、樑、承重牆壁，違規增設夾層等影響建築物結構安全或在室內裝修過程，
致使建築物產生潛在之危險，影響其他區分所有權人之權益等妨礙建築物「正常使用
」之行為。）本案被告依同條例第三十九條第一項第一款規定，就違規情事於八十七
年三月三十一日以府工建字第八七○一五五三六○○號書函，處原告新台幣四萬元罰
鍰處分，並無違誤，原告所稱實不足採據。二、另查潤泰台大御庭園AB棟公寓大廈管
理委員會經本府八十六年五月十六日核准報備在案，原告為臺北市○○區○○街八十
五巷九號一樓之潤泰臺大御庭園AB棟公寓大廈之區分所有權人（且為住戶），因擅於
室內設置夾層，前經潤泰臺大御庭園AB棟公寓大廈管理委員會以八十六年一月十五日
潤御庭字第○○四號函請被告處理，查原告設置夾層之行為，非屬使用執照圖說核准
範圍，性質上為擅自建造違建物，不論其結構安全及消防安全鑑定如何，有無依臺北
市違建夾層屋處理方案之規定向被告報備，其違建行為俱屬事實，顯已逾越建築物之
正常使用，確已違反公寓大廈管理條例之規定，被告自可據以裁處罰鍰，原告所訴違
建部分已依建築管理法規處理云云，核難執為免罰之論據，併予明。三、綜上論結
，本件行政訴訟為無理由，請駁回原告之起訴等語。
    理  由
按區分所有權人對專用部分之利用，不得有妨害建築物之正常使用及違反區分所有權
人共同利益之行為，為公寓大廈管理條例第五條所規定；違反利用者，依同條例第三
十九條第一項第一款規定，由直轄市、縣（市）主管機關處四萬元以上二十萬元以下
罰鍰。本件原告為臺北市○○區○○街八十五巷九號一樓之潤泰臺大御庭園AB棟公寓
大廈之區分所有權人，因擅自於室內設置夾層，經該公寓大廈管理委員會於八十七年
一月十五日以潤御庭字第○○四號函請被告處理。被告認其違反公寓大廈管理條例第
五條規定，乃依同條例第三十九條第一項第一款規定，於八十七年三月三十一日以府
工建字第八七○一五五三六○○號書函處原告新台幣四萬元罰鍰。原告訴稱伊於八十
六年七月間購買系爭房屋，為充分利用空間，施作夾層，並遵照被告頒訂之「臺北市
違建夾層屋處理方案」於限期內先行電話報備完畢，並委請蔡智勸建築師事務所勘查
鑑定後，出具「安全鑑定證明書」鑑定報告，結果證實並無礙結構安全及消防安全，
經送被告所屬工務局報備，業由該局核發八十七年一月八日北市工建字第八七三○○
八四三○○號函准予備查在案，足見無妨害建築物之正常使用；且被告所屬工務局建
築管理處自八十六年八月以來利用報章媒體鼓勵夾層屋者依被告頒訂之「臺北市違建
夾層屋處理方案」報備，原告因而購買夾層屋，並依上開方案報備，茲又依公寓大廈
管理條例予以處罰，顯然矛盾云云。查原告為臺北市○○區○○街八十五巷九號一樓
潤泰台大御庭園ＡＢ棟公寓大廈住戶，因擅於室內設置夾層，經潤泰台大御庭園ＡＢ
棟公寓大廈管理委員會報請被告處理，有該大廈管理委員會八十七年一月十五日潤
御庭字第○○四號函附原處分卷可證。其設置夾層之行為，非屬使用執照圖說核准範
圍，性質上為擅自建造違建物，不論其結構安全及消防安全鑑定如何，有無依「臺北
市違建夾層屋處理方案」之規定向臺北市政府工務局報備，其違建行為屬實，顯已逾
越建築物之正常使用。又「臺北市違建夾層屋處理方案」係於八十六年八月十三日公
告實施，依該方案規定，凡已領有建照施工中之夾層屋或公告時已違建夾層屋者，應
於本方案公告日起一個月內向主管建築機關報備，並於取得產權或公告日起四個月內
補齊經相關專業技師簽證認無礙結構安全，及經建築師簽證無礙消防安全之證明，經
查核後拍照列管列入分期分類列管，該方案係在原告購買系爭房屋後始公告，且依該
方案列管之夾層屋，其性質仍屬違建，僅係被告將之列入分類分期處理，暫免查報拆
除而已，惟原告擅自增設之夾層逾建築物之正常使用屬實，其行為仍屬違反公寓大廈
管理條例第五條之規定，被告依同條例第三十九條第一項第一款規定予以科處罰鍰，
並無違誤，一再訴願決定遞予維持，亦無不合，原告起訴論旨，難認有理由，應予駁
回。
據上論結，本件原告之訴為無理由，爰依行政訴訟法施行法第二條、行政訴訟法第九
十八條第三項前段，判決如主文。
中    華    民    國     八十九      年     十一     月       二        日
                    最 高 行 政 法 院  第 三 庭
                                審 判 長 法  官      曾  隆  興
                                         法  官      劉  鑫  楨
                                         法  官      徐  樹  海
                                         法  官      鄭  淑  貞
                                         法  官      林  家  惠
右  正  本  證  明  與  原  本  無  異
                                         法院書記官  阮  桂  芬
中    華    民    國     八十九      年     十一     月       六        日


司法院資訊處製作；財團法人民間司法改革基金會備份。
